【裁判字號】    97,訴,53
【裁判日期】    970421
【裁判案由】    遷讓房屋等
【裁判全文】
臺灣板橋地方法院民事判決                97年度訴字第53號
原      告  乙○○
訴訟代理人  甲○○
被      告  丙○○
上列當事人間請求返還房屋事件，經本院於民國97年4 月7 日言
詞辯論終結，判決如下：
    主      文
被告應將坐落台北縣中和市○○路260 號13樓之房屋遷讓返還原
告，並自民國九十七年一月二十五日起至遷讓交還前開房屋之日
止，按月給付原告新臺幣玖仟佰肆拾玖元。
原告其餘之訴駁回。
訴訟費用由被告負擔十分九，餘由原告負擔。
本判決第一項於原告以新臺幣捌拾陸萬元供擔保後得假執行。
其餘假執行之聲請駁回。
    事實及理由
甲、程序方面：
    被告經合法通知，未於最後言詞辯論期日到場，查無民事訴
    訟法第386 條各款所列情形，爰依原告之聲請，由其一造辯
    論而為判決。
乙、實體方面：
一、原告主張：原告於民國（下同）96年11月14日經由公開拍賣
    程序購買台北縣中和市○○路260 號13樓房屋暨土地持分（
    下稱系爭房地），經執行法院核發不動產權利移轉證書，並
    辦理所有權移轉登記完畢。執行法院雖以台北縣政府警察局
    中和分局勘查房屋使用情形後覆稱：「被告係向原所有權人
    梁芝安承租房屋，占用之時間自95年6 月起」為由，不點交
    系爭房屋，惟原告為明暸房屋使用情形，曾於96年12月間前
    往查訪，被告當時表示係不定期租賃，但未提出租約佐證，
    嗣原告催促被告提出時，被告改稱本件租賃期間自96年1 月
    1 日起至100 年12月31日止，租期5 年，每月租金新台幣（
    下同）2,000 元。查系爭房地為鋼骨結構之電梯大樓，每月
    租金2,000 元顯不合市場行情，況依租約記載，該2,000 元
    係繳納管理費，非租金之性質，且租約所載之租賃期間竟有
    二種不同之約定，足證該租約虛偽不實，係被告與原所有權
    人梁芝安基於通謀虛偽意思表示而為。退步言之，縱租約非
    屬通謀虛偽，然依租約中加註「租約期限參照本合約第20條
    終止」之記載，租賃期限已超過5 年，又未經公證，依民法
    第425 條第2 項規定，被告不得以該租賃契約對抗原告，是
    被告繼續占用系爭房屋，對原告而言即屬無合法權源，原告
    自得本於所有人之物上請求權，請求被告遷讓交還房屋。又
    被告占用系爭房屋，受有相當於租金之利益，而系爭房屋現
    值為1,249,700 元，爰按土地法第97條規定計算，請求被告
    按月給付相當於租金之不當得利計10,414元等語。並聲明：
    (一)被告應將坐落台北縣中和市○○路260 號13樓房屋遷讓返
    還原告，並自起訴狀繕本送達之翌日起至遷讓交屋之日止，
    每月以10,414元計算，給付占有期間之不當得利。(二)原告願
    供擔保，請准予宣告假執行。
二、被告則以：系爭房屋係伊向原所有權人梁芝安承租，雙方訂
    有租賃契約，約定租賃期間5 年，自96年1 月1 日起100 年
    12 月31 日止，每月租金2,000 元，由伊以繳納管理費方式
    抵付。上開租賃期限未逾5 年，與民法第425 條第2 項規定
    不符，伊有權繼續居住使用系爭房屋。又梁芝安前曾向伊借
    款2,50 0,000元，因尚有2,000,000 元借款未還，故將系爭
    房屋以每月2,000 元出租予伊，雙方當時約定租期5 年，梁
    芝安應於5 年內將欠款全數清償完畢，租賃契約確屬真正等
    語，資為抗辯，並聲明求為判決：駁回原告之訴。
三、查原告於96年11月14日得標買受系爭房地，經本院執行處於
    96年12月10日發給不動產權利移轉證書，並經原告辦理所有
    權移轉登記完畢而取得所有權在案，以及原告買受之系爭房
    地現由被告占有使用等情，有原告提出本院執行處發給之不
    動產權利移轉證書影本、系爭房地之土地及建物所有權狀影
    本、土地及建物登記謄本各在卷可稽，且為兩造所不爭執，
    堪信屬實。
四、本件爭點在於被告與原所有權人梁芝安簽訂之房屋租賃契約
    是否出於通謀虛偽意思表示？該租賃契約有無民法第425 條
    第1 項規定之適用？茲分述如次：
    (一)關於「被告與原所有權人梁芝安簽訂之房屋租賃契約是否
      出於通謀虛偽意思表示」部分：
      (1)本件原告主張被告簽訂之房屋租賃契約係出於通謀虛偽
        所為乙節，已據被告否認，是依民事訴訟法第277 條前
        段所定舉證責任分配原則及最高法院48年台上字第29號
        判例揭示「第三人主張表意人與相對人通謀而為虛偽意
        思表示者，該第三人應負舉證之責」之意旨，原告應就
        租賃契約出於通謀虛偽意思表示之此一有利於己事實，
        負有舉證責任。
      (2)按表意人與相對人通謀而為虛偽意思表示者，其意思表
        示無效，民法第87條第1 項前段定有明文。又民法第87
        條之通謀虛偽表示，指表意人與相對人相互明知為非真
        意的表示而言，故意表人之相對人不僅須知表意人非真
        意，並須就表意人非真意之表示相與為非真意之合意，
        始為相當，亦有最高法院51年台上字第215 號判例可資
        參照。
      (3)查原告主張被告與原所有權人梁芝安簽訂之房屋租賃契
        約出於通謀虛偽表示，無非係以租金每月2,000 元顯不
        合市場行情，且依租約之記載，該2,000 元係以繳納管
        理費方式給付，以及租約所載之租賃期間有二種不同之
        約定，凡此均不合情理為據。然而，租金數額之多寡，
        在契約自由原則下，本無一定標準，出租人因與承租人
        有特殊情誼，或基於一定事由與考量而酌減租金，所在
        多有，且被告稱係因梁芝安欠款未還，伊不願按市價給
        付租金，才約定租金為2,000 元並以繳付管理費方式給
        付乙節，衡情亦非絕無可能，故尚難以租金數額不合市
        場行情即推論租約係通謀虛偽而為。至於租約之租賃期
        間有二種不同之記載，被告已表明係因先後為二次約定
        之故（詳述於後），因此亦難以此為不利於被告之認定
        。此外，原告並未提出其他證據證明被告與梁芝安2 人
        有相互明知為非真意的表示而訂立租賃契約之情，因是
        原告主張租賃契約係出於通謀虛偽表示所為，難認有據
        ，非屬可取。
    (二)關於「被告所訂租賃契約有無民法第425 條第1 項規定之
      適用」部分：
      (1)按出租人於租賃物交付後，承租人占有中，縱將其所有
        權讓與第三人，其租賃契約，對於受讓人仍繼續存在；
        前項規定，於未經公證之不動產租賃契約，其期限逾5
        年或未定期限者，不適用之，民法第425 條第1 項、第
        2 項定有明文。
      (2)依房屋租賃契約書第2 條之記載，被告與原所有權人梁
        芝安就租賃期限有兩種不同之約定，一為「租期自96年
        1 月1 日起至100 年12月31日止」，另一則係「租約期
        限參照本合約第20條終止」。是於此應究明者，厥為上
        開2 約定之關係為何，以及本件究係定期租賃抑或不定
        期租賃。經查：
        (1)被告就上開約定之原由及其過程，自陳：「訂租賃契
          約時（梁芝安）只欠我200 萬元，當時約定租金每月
          2,000 元，是繳付管理費的錢，他每月至少清償1 萬
          元，如果能力許可可再還我，承諾5 年內一定事把錢
          還完」、「一開始訂約時是約定5 年的期限，5 年是
          從96年1 月1 日到100 年12月31日止，後來我問我朋
          友，萬一5 年後沒有還錢給我時要怎麼辦，之後過了
          2 個月，才與原屋主又做了20條的約定，所以20條是
          之後才補的，原本約定是5 年要還」等語在卷（見本
          院卷第54頁）。
        (2)又被告與梁芝安所訂租賃契約第20條約定為：「甲方
          （按即梁芝安）因向乙方（按即被告）借款2,500,00
          0 元整，願將房租租金一部份做為清償條件，並以不
          定期償還方式，直到清償為止，乙方有權承租至甲方
          欠款結清為止」，有該契賃約契約在卷可資為憑。
        (3)依被告自陳前揭租賃契約簽訂過程觀之，被告與梁芝
          安於簽訂租賃契約之初，原約定租賃期限5 年，屬定
          期租賃，惟因被告預慮5 年屆期欠款仍有未全數清償
          可能，遂於契約簽訂後2 個月，另與梁芝安約定「租
          約期限參照合約第20條終止」，亦即被告在梁芝安將
          積欠之200 萬元全數清償完畢前均有權承租系爭房屋
          居住使用，雙方並將該約定明訂於契約第20條。被告
          與梁芝安事後既另約定被告於欠款全數獲償前均有權
          承租，而與原為之5 年租期約定不同，自有以事後約
          定取代並改變先前約定之意，且梁芝安積欠被告之款
          項究於何時始能全數清償完畢並無確定之期日，是被
          告與梁芝安約定「租約期限參照合約第20條終止」，
          乃屬未定期限租賃，應堪認定。
        (4)被告與梁芝安因事後變更約定，使所訂租約成為未定
          期限之租賃契約，且該租約未經公證復為被告所不爭
          執，依民法425 條第2 項規定，自無同條第1 項買賣
          不破租賃原則之適用，亦即被告與原所有權人梁芝安
          就系爭房地所訂租賃契約對於原告並非繼續存在，被
          告不得以該租賃權對抗原告。
五、按所有人對於無權占有或侵奪其所有物者，得請求返還之；
    對於妨害其所有權者，得請求除去之；有妨害所有權之虞者
    ，得請求防止之。民法第767 條定有明文。本件被告與原所
    有權人訂立之不定產租賃契約不得對抗原告，業經認定如前
    ，因是被告以該租賃權抗辯有權占有使用系爭房地，難認有
    據，原告本於所有人之物上請求權，請求被告遷讓交還房屋
    ，為有理由，應予准許。
六、次按，民法第179 條前段規定，無法律上原因而受利益，致
    他人受損害者，應返還其利益。又無權占有他人土地，可能
    獲得相當於租金之利益，復為社會通常之觀念（最高法院61
    年台上字第1695號判例參照）。被告無權占有系爭房地，使
    原告受有相當於租金之損害，被告並因而受有利益，原告自
    得依不當得利之法律關係，請求被告返還相當於租金之所受
    利益。又城市地方房屋之租金，以不超過土地及其建築物申
    報總價年息10% 為限，土地法第97條第1 項設有明文規定。
    經查，系爭房屋坐落基地即台北縣中和市○○段597 地號土
    地，其面積為5,978.71平方公尺，96年1 月申報地價每平方
    公尺16,362.4元，原告權利範圍為156 分之100,000 ，而系
    爭門牌號碼台北縣中和市○○路260 號13樓房屋，96年核定
    契稅之標準現值為1,249,700 元，有系爭房地之土地及建物
    登記謄本、台北縣政府稅捐稽徵處96年契稅繳款書各在卷可
    稽。本院審酌系爭房地面臨中和市○○路，交通便利，商店
    眾多，人口密集，暨被告自陳96年簽訂租約時系爭房屋租金
    行情在12,000元至15,000元之間（見本院卷第54頁）等情，
    認房屋租金以土地及建築物申報總價年息8%計算為宜，故被
    告每月所受相當於租金之不當得利數額為9,349 元【計算式
    ：｛（5978.71 平方公尺×156 ／100,000） ×16,362.4元
    ＋1,249,700 元｝×8%÷12月＝9,349 元】。從而，原告請
    求被告應自起訴狀繕本送達翌日即97年1 月25日起至遷讓交
    屋日止，按月給付原告相當於租金之不當得利9,349 元，亦
    屬有理，應予准許。
七、綜上所述，原告本於所有權及不當得利法律關係，請求被告
    應將坐落台北縣中和市○○路260 號13樓之房屋遷讓返還原
    告，並自97年1 月25日起至遷讓交還前開房屋之日止，按月
    給付原告相當於租金之不當得利9,349 元，為有理由，應予
    准許。原告逾上開准許部分之請求，則無理由，應予駁回。
八、原告陳明願供擔保，聲請宣告假執行，就原告勝訴部分核無
    不合，爰酌定相當之擔保金額准許之；至原告敗訴部分，其
    假執行之聲請因訴之駁回而失所附麗，應併予駁回。
九、本件事證已臻明確，兩造所為之其他主張、陳述並所提之證
    據，暨原告調查證據之聲請，經審酌後，認均與本件之結論
    無礙，且無調查必要，爰不再一一論述及為調查，併予敘明
    。
十、訴訟費用負擔之依據：民事訴訟法第79條。
中    華    民    國    97    年    4     月    21    日
                  民事第二庭    法  官  程怡怡
以上正本係照原本作成。
如對本判決上訴，須於判決送達後20日內向本院提出上訴狀。
中    華    民    國    97    年    4     月    21    日
                                書記官  華海珍


司法院資訊處製作；財團法人民間司法改革基金會備份。
